【裁判字號】    88,重上更(一),91
【裁判日期】    890308
【裁判案由】    返還不當得利等
【裁判全文】
臺灣高等法院民事判決              八十八年度重上更(一)字第九十一號
      上  訴  人    甲○○
      訴訟代理人    張靜律師
      複代理人      謝國允律師
      被上訴人      乙○○      住台北縣板橋市○○街五二巷十六號四樓
                    丁○○      住台北縣板橋市○○街四四巷九號三樓
                    丙○○      住台北縣板橋市○○街八三號五樓
      共      同
      訴訟代理人    林梅玉律師
右當事人間請求返還不當得利事件，上訴人對於中華民國八十六年七月二十一日台灣
板橋地方法院八十五年度重訴字第一一七號第一審判決提起上訴，經最高法院第一次
發回更審，本院判決如左：
      主      文
原判決第一項關於命上訴人給付之金額超過新臺幣伍佰壹拾貳萬壹仟捌佰玖拾伍元及
自八十五年五月十日起至清償日止按週年利率百分之五計算之利息部分，及該部分假
執行之宣告暨訴訟費用之裁判，均廢棄。
右廢棄部分，被上訴人在第一審之訴及其假執行之聲請均駁回。
其餘上訴駁回。
第一、二審及發回前第三審訴訟費用由上訴人負擔三分之二，餘由被上訴人負擔。
      事      實
甲、上訴人方面：
  壹、聲明：求為判決：
    一、原判決廢棄。
    二、右廢棄部分，被上訴人第一審之訴及假執行之聲請均駁回。
    三、第一、二審及發回前第三審之訴訟費用由被上訴人負擔。
    四、上訴人若受不利之判決，願供擔保請准免為假執行。
  貳、陳述：除與原判決記載相同者，茲引用之外，補稱略以：
    一、被上訴人主張其起訴請求金額中二百四十七萬五千八百零三元部分，係依民
        法第二百九十四條第一項受讓訴外人楊燦英對上訴人之債權，被上訴人為權
        利人，其主張亦顯然屬訴之變更，上訴人既不同意，仍應予駁回。
    二、系爭鬮書應分為兩部分，就楊慶古與他人共有之土地持分，各作三分之一的
        分配，並各按其持分再與其他共有人共有之，即為所有權歸屬之約定。其次
        ，渠等再就前揭土地，經原共有人約定由楊慶古分管之部分，再約定分管。
        是上訴人就系爭土地，本即為共有人之一，上訴人既擁有「物權效力之所有
        權」，受領徵收補償費自有法律上原因，被上訴人不當得利請求權不成立自
        為明顯。
    三、倘如被上訴人所稱，系爭「鬮書」第七、八頁係將該筆土地單獨分割與該房
        ，其約定因違反民法第八百十九條第二項之規定，移轉所有權之物權行為不
        生效力，系爭「鬮書」至多仍僅能定性為只有債權關係之「分管契約」，上
        訴人仍為系爭土地之共有人，是以，系爭土地遭徵收時既仍係由上訴人、楊
        波英及楊燦英與其他人所共有，上訴人按其應有部分之比例受領徵收補償金
        ，自有法律上之原因。
    四、縱鈞院仍將系爭鬮書定性為分割協議，且當事人間移轉所有權意思表示已合
        致生效，被上訴人亦僅有移轉登記請求權，又本件移轉登記請求權之消滅時
        效，係自聲請總登記時起算。嗣後系爭土地遭政府徵收，被上訴人主張依民
        法第二百二十五條第二項之規定請求徵收補償金，其「代償請求權」亦已罹
        於消滅時效。
    五、上訴人不僅於本件訴訟前不知時效業已完成，更未有拋棄時效利益表示：
        上訴人根本未承認系爭鬮書所載「第五至十二番」之土地歸二房即被上訴人
        所有，更未同意歸還該部分所具領之補償費之情事，縱上訴人曾錯誤移轉江
        子翠段大埔小段第九０之二、九一之二地號之土地，仍無礙上訴人就江子翠
        字第四崁五、六、七、八番土地，否認被上訴人並非所有權人之事實。
    六、被上訴人主張上訴人前曾將其他土地出賣與訴外人陳兩傳，因並未辦理土地
        所有權移轉登記，於移轉登記請求權消滅時效完成後，上訴人就訴外人陳兩
        傳之辦理所有權移轉登記請求，主張時效抗辯，謂上訴人就本件系爭之土地
        已明知消滅時效完成，仍對被上訴人為承認之觀念通知，已拋棄時效利益，
        被上訴人不僅未能舉證證明曾有訴外人陳兩傳，向上訴人請求土地所有權移
        轉登記，更未能證明上訴人曾以時效完成為抗辯。即便被上訴人提出具體證
        據亦即上訴人知悉陳兩傳對上訴人之請求權罹於消滅時效，亦不足證明上訴
        人知悉被上訴人對上訴人之請求權罹於消滅時效，上訴人是否知悉陳兩傳對
        上訴人之請求權罹於消滅時效，根本於被上訴人之權利無關，更何況被上訴
        人主張之該筆土地，亦根本與本案系爭之土地無關。
乙、被上訴人方面：
  壹、聲明：
    一、上訴駁回。
    二、第一、二審及發回前第三審之訴訟費用由上訴人負擔。
  貳、陳述：除與原判決記載相同者，茲引用之外，補稱略以：
    一、本件並無時效消滅之適用：
      (一)本件系爭土地發生物權變動之原因為民法第七百五十九條所稱之「依法律之
        規定」而生者，故無民法第七五八條規定之適用，又民法第七百五十九條規
        定之登記性質為一「宣示登記」，即未經登記，仍不影響該物權所具有對世
        之效力，從而，縱被上訴人之移轉登記請求權已罹於十五年之時效，被上訴
        人之所有權自不因時間之經過而失其存在，是以系爭土地於政府公告徵收當
        時，所有權仍為被上訴人所有，從而僅被上訴人有權受領系爭土地補償金，
        至於移轉登記請求權是否罹於時效，既不影響所有權之歸屬，上訴人無權受
        領該補償金而竟具領之，依法自屬無法律上之原因而受有利益，被上訴人自
        得依不當得利之規定請求其返還。
      (二)另按國家因特定公共事業之需要或因實施國家經濟政策而徵收私人之不動產
        ，謂之公用徵收。而此徵收雖係政府基於權力作用取得所有權，並限制權利
        人之占有、使用、收益之權益，是以應予以補償以符合憲法保障人民財產權
        之意旨，被上訴人依法方為真正之所有權人，自得依民法第一七九條不當得
        利及類推適民法第二二五條第二項之法理行使代償請求權，請求上訴人返還
        其所受領之徵收補償金。
    二、本件時效尚未消滅：
        從土地徵收補償金之法律性質以論，該補償金應歸屬於真正土地所有權人，
        蓋被上訴人已於分割遺產當時有效取得系爭土地之所有權，上訴人僅係一登
        記名義人，並未取得該系爭土地之所有權，被上訴人係於土地被徵收後，上
        訴人領取補償金時，方有損害之情發生，則有關請求權時效之起算點，應自
        上訴人領取補償金日起算，始符實情。
    三、若本件有時效消滅之情存在，上訴人亦業已拋棄時效利益：
    (一)上訴人既於時效完成後承認被上訴人之權利拋棄其時效利益，依最高法院四
        十三年台上字第四八九號判決及同院六十九年台上字第七三八號判決，自不
        得再援此時效消滅而拒絕給付。
    (二)又上訴人就坐落江子翠字大埔尾小段第九０、九一番土地，於移轉前之第二
        次徵收補償費亦交由被上訴人丙○○、乙○○直接以代理方式領回。由此，
        亦可證明上訴人於時效完成後一再「承認」而拋棄其時效之利益。
      (三)本件徵收補償費具領之人，除兩造外尚有楊燦英，各領得三分之一。其中楊
        燦英所分得之三分之一補償費，同意依所有權之真實歸屬情形返還予被上訴
        人，則上訴人所扣取楊燦英具領之三分之一補償費中之二分之一之部分，即
        新台幣二、四七五、八０三元，即屬無法律上之原因而受有利益，自應歸還
        予被上訴人。至於此部分之時效應自上訴人扣取此款項時，即民國八十三、
        八十四年間開始起算，以故縱有民法第一二五條所定時效之適用，以迄被上
        訴人提起本訴請求返還時即八十五年五月十日，亦尚未罹於時效。
    四、查系爭遺產之分割與民法第八百二十三條之共有物分割之意義並不相同，自
        非屬於同法第八百十九條第二項所指共有物之處分行為，是故被上訴人之先
        父等三兄弟就各該土地均一直維持與其他共有人共有持分之狀態，而未有就
        土地之某特定範圍主張單獨所有。又被上訴人之父楊波英與上訴人甲○○及
        楊燦英三兄弟於三十四年十一月十八日之協議係單獨取得楊慶古遺留各該土
        地之「持分」，並非係取得楊慶古所分管耕地部分之所有權，揆諸前揭四十
        年台上字第一四七九號判例之意旨，渠等三兄弟之協議乃係八百十九條第一
        項所定之應有部分之處分，從而，依法自無需其他共有人全體之同意。
    五、有關訴外人楊燦英對於上訴人之新台幣二百四十七萬五千八百零五元之債權
        ，業已讓與被上訴人，被上訴人自可直接向上訴人為請求：
        按被上訴人既同意訴外人楊燦英以其所領得之補償費全部，與其應取得之八
        十五地號之補償費全部扣減，以定其是否應退補或尚可向上訴人或被上訴人
        請求差額之方式找補，其間之法律關係即屬債之移轉，殊明。且依民法第二
        百九十四條之立法理由之意旨，及按最高法院二十二年上字第一一六二號判
        例，從而本件被上訴人既已先給付楊燦英新台幣二百四十七萬五千八百零五
        元，並受讓其對上訴人甲○○同額之債權，雖未立有字據，然本件債權之讓
        與以於楊燦英受領被上訴人款項之同時，業已因意思表示一致而發生效力，
        從而被上訴人就此部分之金額當可本於債權人之地位，直接向上訴人為請求
        ，並以本訴狀之送達資為債權讓與之通知。
    理    由
一、被上訴人主張：上訴人及伊父楊波英與訴外人楊燦英等三兄弟於民國三十四年十
    一月十八日鬮分渠等先父楊慶古之遺產。其中坐落台北縣海山郡板橋街江子翠字
    第四崁五番起至十二番止（重測後為板橋市○○○段第四崁小段五至十二地號）
    之土地及坐落同所大埔尾小段九○、九十一番（重測後為板橋市○○○段大埔尾
    小段九○、九十一地號）土地均歸伊父楊波英單獨取得。因渠等之鬮分係在三十
    五年十月二日土地登記規則發布之前，依民法物權編施行法（原判決誤為民法物
    權編施行細則）第三條第二項規定，伊父於拈鬮協議分割遺產時，即有效取得上
    開土地之所有權。伊父死亡（按：楊波英於六十四年六月二十二日死亡）後，既
    已由伊兄弟三人共同繼承，該九○、九一及六、七、八號等筆土地經台北縣政府
    等機關辦理工程徵收，所核發九○、九一號土地之地價補償費新台幣（下同）五
    十一萬一千五百八十八元及六、七、八號土地之地價補償費一千四百八十五萬四
    千八百十二元（原審判決誤為一千四百八十五萬四千零八十二元）自應由伊受領
    。乃上訴人竟以其仍係各該土地登記共有人三人中之一，依三分之一比例領得九
    ○、九一號土地之徵收補償費十七萬零二百九十元（按：五十一萬一千五百八十
    八元之三分之一應係十七萬零五百二十九元），另六、七、八號土地之徵收補償
    費除依三分之一比例領得外並將訴外人楊燦英所交還補償費中之六分之一據為己
    有，使其所得該部分補償費達二分之一為七百四十二萬七千四百零六元，兩者共
    計領得七百五十九萬七千六百九十六元（實為七百五十九萬七千九百三十五元）
    。顯屬民法第一百七十九條所定之無法律上原因而受利益致伊受損害，應返還與
    伊。且上訴人原應移轉登記返還與伊之該被徵收土地已不能返還，依民法第二百
    二十五條第二項規定，其所受領之前述補償費，亦應交付與伊等情，求為命上訴
    人給付伊七百五十九萬七千六百九十七元（原請求金額為七百五十九萬七千六百
    九十六元）及自訴狀繕本送達翌日（八十五年五月十日）起加付法定遲延利息之
    判決。
    上訴人則以：系爭鬮書之訂立僅在於分管耕作，非屬分割之協議。伊依被徵收土
    地之登記共有人名義領得補償費，自無不當得利可言。訴外人楊燦英償還伊所代
    墊雙方生母之殯葬費，更與被上訴人無涉。縱認被上訴人得依系爭鬮書約定為請
    求，亦已罹於消滅時效期間，伊仍得拒絕給付等語，資為抗辯。
二、被上訴人主張其父楊波英及上訴人與楊燦英等三兄弟，於三十四年十一月十八日
    ，拈鬮分析先父楊慶古之遺產，其中坐落於海山郡板橋街江子翠字第四崁六番起
    至十二番止及同所大埔尾小段九０、九十一番地號之土地均歸由被上訴人之父楊
    波英單獨取得之事實，業據提出祿字本鬮書影本一件為證。上訴人對該鬮書之真
    正並不爭執，惟辯稱該鬮書係仍為分管分耕土地之協議書，並非分割協議書，且
    鬮書之書立日為三十六年二月十二日，為土地登記規則施行之後，依民法物權篇
    之規定，應經登記始生效力，系爭土地登記為上訴人之名義，上訴人即有權領取
    徵收補償費，楊燦英交付之部分，係用以補償母喪時支付之喪葬費，並無不當得
    利。且系爭土地於被徵收前，被上訴人未請求移轉登記，其請求權已罹於時效云
    云。因而，本案爭點為：(一)鬮書生效日及法律之適用？(二)鬮書之原意究係為分割
    遺產抑或為分管分耕土地？(三)扣起田六厘其佃額之真意。茲析述如下：
  (一)有關鬮書生效日及法律之適用：
    1.按拈鬮為一種協議，於當事人意思表示合致時發生效力，不以書面之書立為必
      要。查被上訴人之父楊波英、上訴人與楊燦英三兄弟，於三十四年十一月十八
      日，在母親楊陳雪及眾族親及公親見證下拈鬮之事實，為兩造所不爭，復經楊
      燦英於原審到庭證實，則其拈鬮之合意日應為三十四年十一月十八日，堪以認
      定，不因鬮書於三十六年始書寫而受影響。
    2.查三十四年十一月十八日拈鬮當時，台灣雖已光復，然土地登記規則係於民國
      三十五年十月二日公布，依物權編施行法第三條第二項之規定：「物權於未能
      依前項法律登記前，不適用民物權篇關於登記之規定」，故本案不適用民法物
      權編關於登記之規定。又台灣在日據大正十一年後，日本民法物權編為其適用
      之法律，其第一百七十六條規定，物權之設定及移轉，僅因當事人之意思表示
      一致而發生效力，此為本案所應適用之法律，而不適用我國民法物權以登記為
      其效力發生要件。是當事人縱未經登記，於台灣光復後，亦未依我國法律辦理
      登記，在當事人間自仍屬有效。(最高法院四十一年台上字第三八六號判例意
      旨參照)。
  (二)有關鬮書之原意究係為分割遺產抑或為分管分耕土地？基於下列理由本院認定鬮
    書之原意為楊慶古遺產之分割。
    1.鬮書前言為：「長房甲○○、次房楊波英、三房楊燦英，茲為瓜分定業，各要
      成家創業，．．」，「水有分流，木能分枝，．．」，「爰即兄弟妥議，敬請
      親族臨堂決斷，將先父從前鬮分遺業，不分厚薄，秉公配搭，自此分爨，．．
      」，「各房喜悅，無反覆，．．」。明確指出鬮分之目的，在於將父親遺留下
      來之財產分給三個兒子，自此兄弟分家，各自創業。接下來列出父親所遺財產
      清單（即載明共有土地之應有部份及三兄弟所得繼承之應有部分），因所「鬮
      份遺業」，乃與他人共有，而書明「以上土地共有業主經於三十餘年前公約分
      管定界，然土地尚未分割（業）登記申請，我等兄弟亦將如前界耕作聲明以上
      土地分管耕作之部分也」，意指系爭土地之共有人於三十餘年前即有分管之約
      定，三兄弟就分得之遺產與原共有人維持共有之關係，並依原分管約定耕作之
      範圍耕作，因原約定之分管部分未必與應有部份相同，故該鬮書並非協議為共
      有物之分割，而是就上訴人父親之遺產分割給三兄弟，自無須取得其他共有人
      之同意。
    2.證人楊燦英即當時共立鬮書當事人之一，於原審就立鬮書之目的究係為分所有
      權抑或耕作權，證稱：在拈鬮時，其旨意乃在分土地之所有權，再質之鬮書所
      載係「耕作」其意為何時，楊燦英則舉其己例謂如八十五番雖記載耕作，但實
      際就是歸其所有云云。查楊燦英證稱該八十五番土地為其耕作，但就是歸我所
      有，係僅指其先父楊慶古之持分，亦即上訴人、被上訴人及楊燦英所共有之持
      分全部，故其取得八十五番土地之補償費亦僅係依此持分而具領，此可由楊燦
      英只向上訴人及被上訴人請求返還渠等所具領之補償費，並未向其他共有人要
      求給付補償費之歸還為證。若鬮約非為遺產之分割，兩造豈有將八十五番地其
      名下應有部分之徵收補償費全歸楊燦英所有之理？又上訴人雖抗辯證人楊燦英
      證言有偏頗之虞，然查證人楊燦英係為被上訴人之叔父及上訴人之胞弟，與兩
      造間均有至親血緣關係，而兩造間爭執之權益，與其並無利益衝突，當不致為
      虛偽證詞，證人證言應可採信。
    3.鬮約約定屬於二房（即被上訴人之父）耕作之大埔尾第九０、九一地號土地，
      迭經公用徵收所剩餘土地，即同所大埔尾小段九０之二、九十一之二（乃係分
      割自上揭同所九０、九一號之土地），上訴人與楊燦英於八十四年八月間曾共
      同無償移轉所有權與被上訴人三人共有，此有土地登記謄本影本二件在卷可稽
      ，雖移轉登記原因登記為買賣，但雙方實際並無對價之關係，此由證人武春生
      代書到庭證實。且證人即上訴人之子楊賜燔亦於原審到庭證稱：「伊父 (上訴
      人)稱上開九０、九一土地剩餘土地為原告 (被上訴人)在耕作，自應為歸渠等
      所有。」乃係依鬮書分割協議而為履行。有關該二筆土地之第一次徵收補償費
      ，亦全歸被上訴人所有之事實，為上訴人所不爭，益證鬮約為遺產分割協議。
    4.上訴人抗辯稱：依鬮書所載述之土地，迭經買賣或與外人協議分割或交換土地
      或受贈與之行為，被上訴人均未提出異議，又鬮書上楊慶古土地尚有多筆均未
      約定歸屬，為鬮書意旨是分管之明證云云。查，依鬮書約定之八三番土地歸上
      訴人耕作，而上訴人早售與他人，並收取全部款項，並未分給被上訴人或楊燦
      英之事實，為上訴人所不爭，則上訴人就鬮書約定由其耕作之土地，即認定是
      其所有，非歸其耕作之土地，則選擇性的承認（如八十五番地全部、九０、九
      一番地部分承認為耕作人所有，而否定本案系爭土地為被上訴人所有) ，顯然
      前後矛盾，而不足採。又板橋市○○○段第四崁小段五、六、七地號之三筆土
      地，依鬮書各房原應持分各七十二分之一，其後受贈持分增為七十二分之四，
      另同上小段八地號土地，因土地交換移轉，則由鬮書之七十二分之一，擴為二
      十四分之一，是該等事由，乃因他項受贈或交換等原因致權利範圍有所變動，
      顯與兩造間權益爭執無關，縱認與被上訴人權利有關，而未異議，但此僅係被
      上訴人怠於行使權利，並不足反證推認系爭鬮書非為分割協議。再者，未經約
      定歸屬之土地，若係分管約定，當屬權利人共管，在分割之情形下，應屬權利
      人共有，不得因尚有土地未約定歸屬，即為分管之推定，上訴人此部份之辯解
      ，亦不足採。
    5.綜上所述，系爭鬮書之真意乃為分割遺產，而兩造就鬮書確立後，有關遺產中
      土地間權利義務之歸屬，係遵循鬮書所載內容定分，而非依照土地登記簿登記
      所載述之權利歸屬為認定，是被上訴人主張系爭鬮書乃遺產分割協議，洵堪認
      定。雖於三十五年十月二日土地登記規則發布後，未全部登記被上訴人之父所
      有而仍有其中一部分應有部分登記為上訴人及訴外人楊燦英名義，迄八十二、
      三年間被徵收時，均未變更，然所謂登記有絕對效力，係為保護第三人起見，
      將登記事項賦與絕對真實之公信力，並非於保護交易安全之必要限度以外，剝
      奪真正權利人之權利，（最高法院三十五年上字第一六八一號判例意旨參照）
      ，且在我國民法，權利本身並不因消滅時效而消滅，僅因取得時效之完成，反
      射的發生消滅之結果，二者不可混為一談。縱解釋不動產所有人之移轉登記請
      求權，已因時效而消滅，惟此僅使移轉登記義務人有拒絕給付之抗辯權而已，
      並不使真正之所有權發生變動效力，真正之所有權人其所有權並未消滅，在所
      有權存續期間，對於該不動產被徵收所發放之地價補償費，仍得本於所有權領
      取，且徵收補償費為土地之代替物，應自政府核發時起，土地所有權人始有請
      求權，故其時效應自得領取時起算。被上訴人之被繼承人楊波英於抓鬮日（三
      十四年十一月十八日）即取得系爭土地之所有權，其後雖部分登記為上訴人及
      訴外人楊燦英名下，因在直接當事人之間不能以登記為對抗之事由，其真正之
      所有權人仍應為楊波英之繼承人（被上訴人），上訴人既非真正之所有權人，
      則其嗣後依其持分具領補償費，自屬不當得利，而系爭六、七、八地號土地係
      於八十二年十二月一日公告徵收，系爭九十、九一地號土地於八十二年十二月
      十七日徵收，故自其時起算，被上訴人請求返還不當得利之時效並未罹於時效
      而消滅。至八十年度最高法院年度第四次民事庭會議決議係就買賣之情形為決
      議，與本件之情形不同，自無援用之餘地，從而上訴人辯稱被上訴人之移轉登
      記請求權已因罹於消滅時效而喪失，上訴人依民法第一百四十四條第一項規定
      拒絕給付，嗣後依其持分具領補償費，並非不當得利等語，並非可採。
  (三)有關扣起田六厘其佃額之真意為何？
    1.上訴人母親楊陳雪生前養贍業為每年小租谷十七石，來源有二：第二崁第十九
      番地及第四崁地，出租予佃農之收入。其中第二崁地十九番地於上訴人母親過
      世後出售作為喪葬費用之一部份，第四崁地原出租予佃農之一筆土地則收回自
      耕之事實，為兩造所不爭，復為楊燦英證實。再者被上訴人之父親於鬮約分屬
      其所有之第四崁地確有耕作之事實，為上訴人所不爭，則應審究的是第四崁那
      一筆地出租？楊燦英於原審八十五年六月五日審理時證稱：「母親分得之養贍
      業有二筆土地，其中一筆為第二崁第十九番地，另一筆即為所謂田六釐，而此
      田六釐即為第四崁第五番地。」該筆土地究係位於何處？此經楊燦英於八十五
      年六月五日於原審證述：「是五番靠水溝，因為有水溝始得耕作。」經核對原
      審卷附（第一四七頁) 第四崁第五、六、七、八番土地之地籍圖（上訴人對此
      地籍圖之真正不爭執），確僅有第五番土地南端邊緣連同所八一之一土地為水
      渠，其餘土地之四周相鄰地皆屬旱地，從而上開所謂田六厘其佃額，當係指第
      五番土地由佃農耕作應交付供上訴人母親養贍用之佃額。
    2.上訴人所請證人張清香之證詞  (原審卷第一三七頁)為：「甲○○之耕地有時
      他無法耕作時，會請別人耕作，．．甲○○耕作之土地較我耕種之地近源頭，
      蔣阿萬我有見過他在甲○○之耕地，即上述較近源頭之耕地耕作。」蔣阿萬證
      稱：「我替甲○○耕作之地寬約十公尺，長約三十二尺  (公尺？)我不知地號
      ，該地就在水溝邊，惟我耕作時已無水了。」足證甲○○在江子翠段第四崁第
      五番地至第十二番地耕作之面積僅十公尺乘以三十二公尺，顯非第五番地至第
      十二番地之一半，且其耕地近源頭，依前揭地籍圖所示，乃是第五番地。應認
      僅第五番地是上訴人母親生前養贍地之一。
    3.依鬮書第七頁第三行記載：「海山郡板橋街江子翠字大埔尾八七番外六筆從南
      方面算起也，頭部一分二厘，為長房耕作，尾部八厘，為次房耕作也。」，此
      部分楊慶古亦係占有較應有部分為多之比例就該土地為耕作，足證被上訴人所
      稱鬮書所載他筆土地係依持分而耕作，僅八十五番土地是超過應有部分而耕作
      ，與事實不符。而是楊慶古與其他共有人雖分別共有  (各有其應繼分)多筆土
      地，然確另有分管協定，管理部份未必與應有部份相同。而有關楊慶古與其他
      共有人就共有土地分管耕作之約定，屬於用益權之相互交換之故（此為上訴人
      就八十五番地楊慶古耕作面積超過應有部份之主張）。從而第五番地之總面積
      為一分一厘四毛五絲，楊慶古之耕作部份（六厘）雖大於應有部份，乃因用益
      權相互交換之故。上訴人辯稱「六厘」已超過楊慶古應有部份，而認為不只限
      於第五番地之主張，為不足採。
    4.綜上所述，鬮約約定：「江子翠第四崁五番起至十二番止扣起田六厘其佃額透
      港歸次房耕作也。」其「扣起田六厘其佃額」指的是第五番地之佃額，與系爭
      第六、七、八番地無關。此六、七、八番地，連同前揭第九０、九一番地，於
      三十四年鬮約日起即歸第二房所有。
三、按土地法第二百二十七條第一項規定，市縣地政機關於接到中央地政機關或省政
    府通知核准徵收土地案時，應即公告，並通知土地所有權人；又同法施行法第五
    十六條第一款規定，依土地法第二百二十七條所為通知，其被徵收土地已登記者
    ，依照登記總簿所載之土地所有權人姓名、住所，以書面通知；依此規定，徵收
    土地應補償之地價，應以徵收當時土地登記簿記載之土地所有權人為補償對象，
    如登記與實際不符時，當屬當事人間私權爭執，換言之，當事人私權並不因徵收
    機關核登土地地價補償費之對象認定方式，致影響當事人實際權利之歸屬。茲上
    開土地既屬被上訴人所有，地價補償費應屬其所有，上訴人既非真正之所有權人
    ，當無法律上之原因領取系爭款項，甚逕予領取而致被上訴人受有損害，依法上
    訴人自須負返還上開補償費之義務。再者，登記於上訴人部分之土地，被政府徵
    收，致給付不能，係不可歸責於上訴人之事由，依民法第二百二十五條第一項之
    規定，上訴人自免移轉土地予被上訴人之義務，惟依同條第二項規定之法理，被
    上訴人應得請求上訴人交付其所領之自徵收機關領取之地價補償費之賠償物（75
    .3.27(75) 廳民一字第一一三九號函復台灣高等法院可資參酌），從而，被上訴
    人主張依民法第一百七十九條、第二百二十五條第二項之規定，訴請上訴人返還
    所領取之補償費，自屬有理，應予准許。
四、茲依兩造不爭執之台北縣政府八十四年六月十三日八四北府地四字第二０五一八
    八號函所附台灣省水利局辦理台北地區防洪三期中原、板橋堤防第二、三工區工
    程用地征收坐落板橋市○○○段大埔尾小段九０、八二之一地等四筆、九筆土地
    補償費公告發放清冊影本十八件、工程征收土地補償地價歸戶表影本三紙等資料
    ，計算上訴人應返還予原告之領得地價補償費，列算如后：
  (一)台北縣政府辦理華江橋改建工程（板橋端，依土地地價補償費公告清冊）：
    1.板橋市○○○段大埔尾小段九０地號：
      徵收面積一百零五平方公尺，上訴人登記持分二十四分之一，土地地價補償費
      （扣除土地贈值稅後）為：二萬七千八百二十二元。
    2.板橋市○○○段大埔尾小段九０之二地號：
      徵收面積四十五平方公尺，上訴人登記持分二十四分之一，土地地價補償費（
      扣除土地贈值稅後）為：一萬一千九百二十四元。
    3.板橋市○○○段大埔尾小段九一地號：
      徵收面積三百五十五平方公尺，上訴人登記持分二十四分之一，土地地價補償費
      （扣除土地贈值稅後）為：九萬四千五百零七元。
    4.板橋市○○○段大埔尾小段九一之二地號：
      徵收面積一百三十六平方公尺，上訴人登記持分二十四分之一，土地地價補償費
      （扣除土地贈值稅後）為：三萬六千零三十七元。
      小計：共十七萬零二百九十元。(27822＋11924＋94507＋36037＝170290）
  (二)台灣水利局辦理台北地區防洪三期中原、板橋堤防第二、三工區工程用地（依工
    程征收土地地價補償費公告發放清冊所載）：
    １、板橋市○○○段第四崁第六地號：
        征收面積四百二十平方公尺，上訴人登記持分七十二分之四，土地地價補償
        費為：三十七萬五千六百六十六元。
    ２、板橋市○○○段第四款第七地號：
        征收面積三千一百零一平方公尺，上訴人登記持分七十二分之四，土地地價
        補償費為：二百七十七萬三千六百七十二元。
    ３、板橋市○○○段第四款第八地號：
        征收面積二千六百三十二平方公尺，上訴人登記持分二十四分之一，土地地
        價補償費為：一百七十六萬五千六百三十四元。
    小計：四百九十一萬四千九百七十二元。（發放清冊所載實領金額係扣除土地增
    值稅後之金額，該扣除土地增值稅徵收機關改以「配合施工獎勵金」名義發放予
    被徵收人，有土地銀行板橋分行補償費計算單在卷可稽，且為上訴人所不爭執，
    見本院卷第六三至六六頁）
  （375666＋0000000＋0000000＝0000000）
  (三)台灣省水利局辦理台北地區防洪三期板橋堤防第三工區工程用地（依工程征收土
    地地價補償費地價歸戶表所載）：
    板橋市○○○段第四崁第六、七、八地號：上訴人各領得二千八百元、二萬零六
    百七十三元、一萬三千一百六十元。小計為：三萬六千六百三十三元。（2800＋
    20673＋13160＝36633）
    合上總計，上訴人總共領得之土地地價補償費為：五百一十二萬一千八百九十五
    元 (170290＋0000000＋36633＝0000000）
五、上訴人並非系爭土地之真正所有權人，而系爭土地被徵收時，其所領取之系爭土
    地地價補償費五百一十二萬一千八百九十五元部分，自為無法律上之原因而受有
    利益。被上訴人依不當得利之法律關係請求上訴人如數返還並加計法定遲延利息
    ，為有理由。至由楊燦英具名領取之土地地價補償費計二百四十七萬五千八百零
    一元部分，依法應由楊燦英返還被上訴人，縱楊燦英將之交與上訴人，亦屬楊燦
    英與上訴人間之內部關係，被上訴人以其對楊燦英之地價補償費不當得利請求權
    主張因楊燦英同意由其向上訴人請求，即楊燦英係將其對上訴人之債權讓與被上
    訴人等語，惟上訴人否認楊燦英對其有該地價補償費之請求權，被上訴人又未證
    明楊燦英對上訴人有系爭地價補償費之債權並將之讓與被上訴人，故被上訴人此
    部分之請求，尚屬無據，應予駁回。原審就上開應准許部分，為被上訴人勝訴之
    判決，核無不合，上訴人此部分之上訴為無理由，應予駁回。至上開應駁回部分
    ，原審亦為被上訴人勝訴之判決，尚有未洽，上訴意旨指摘原判決此部分不當，
    求予廢棄改判，為有理由，爰將被上訴人逾上開範圍之不當得利請求及該部分假
    執行之宣告暨訴訟費用之裁判，予以廢棄，改判如主文第二項所示。
六、本件事證已臻明確，兩造其餘攻擊防禦方法及所提之證據，於本件判決結果無涉
    ，毋庸贅述，併此敘明。
七、據上論結，本件上訴為一部有理由，一部無理由，爰判決如主文。
中      華      民      國    八十九    年      三      月      八      日
                                臺灣高等法院民事第三庭
                                    審判長法  官  張  宗  權
                                          法  官  陳  永  昌
                                          法  官  蕭  艿  菁
右正本係照原本作成。
如不服本判決，應於收受送達後二十日內向本院提出上訴書狀，其未表明上訴理由者
，應於提出上訴後二十日內向本院補提理由書狀（均須按他造當事人之人數附繕本）
上訴時應提出委任律師或具有律師資格之人之委任狀；委任有律師資格者，另應附具
律師及格證書及釋明委任人與受任人有民事訴訟法第四百六十六條之一第一項但書或
第二項（詳附註）所定關係之釋明文書影本。
中      華      民      國    八十九    年      三      月      九      日
                                          書記官  尤  峰  惠
附註：
民事訴訟法第四百六十六條之一（第一項、第二項）：
對於第二審判決上訴，上訴人應委任律師為訴訟代理人。但上訴人或其法定代理人具
有律師資格者，不在此限。
上訴人之配偶、三親等內之血親、二親等內之姻親，或上訴人為法人、中央或地方機
關時，其所屬專任人員具有律師資格並經法院認為適當者，亦得為第三審訴訟代理人
。


司法院資訊處製作；財團法人民間司法改革基金會備份。
